臺灣高等法院臺南分院刑事判決
　　　　　　　　　　　　　　　　93年度上訴字第1054號　Ａ
上　訴　人　臺灣臺南地方法院檢察署檢察官
上　訴　人
即　被　告　甲○○
上列上訴人因被告偽造文書等案件，不服臺灣台南地方法院93年
度訴字第703號中華民國93年11月5日第一審判決 (起訴案號：臺
灣臺南地方法院檢察署87年度偵緝字第464號)，提起上訴，本院
判決如下：
    主  文
原判決撤銷。
甲○○連續行使偽造私文書，足以生損害於他人，處有期徒刑壹
年，偽造之「王三利」、「蔡遠聲」、「林振耀」、「洪世勇」
之印章肆枚及於肆份「學甲鎮新芳里慶安宮憑據黏貼單」上所分
別偽造之「王三利」、「蔡遠聲」、「林振耀」、「洪世勇」之
印文肆枚，均沒收；又連續意圖為自己不法之所有，而侵占對於
業務上所持有之物，處有期徒刑壹年。應執行有期徒刑壹年拾月
，偽造之「王三利」、「蔡遠聲」、「林振耀」、「洪世勇」之
印章肆枚及於肆份「學甲鎮新芳里慶安宮憑據黏貼單」上所分別
偽造之「王三利」、「蔡遠聲」、「林振耀」、「洪世勇」之印
文肆枚，均沒收。
    事      實
一、甲○○自民國八十二年間某日起至九十年九月十日，在位於
    臺南縣學甲鎮新芳里五四之二號之「慶安宮」擔任總幹事，
    負責「慶安宮」之廟務，以及負責每年農曆七月二十三日借
    款予信徒與收受信徒返還借款等之業務，為從事業務之人，
    詎甲○○於擔任「慶安宮」總幹事期間，因向地下錢莊借款
    而無力返還債務，竟萌生意圖為自己不法所有、行使業務上
    登載不實文書及行使偽造私文書之概括犯意，於八十九年八
    月二十三日「慶安宮」放貸借款於信徒之日，明知王三利、
    蔡遠聲、林振耀、洪世勇等人均未向「慶安宮」借款，竟連
    續填載上開四人向「慶安宮」借用如附表一所示金額等不實
    內容於其業務上所附隨製作之「學甲鎮新芳里慶安宮支出證
    明單」（下簡稱支出證明單）四份上，再將上開支出證明單
    分別黏貼於「學甲鎮新芳里慶安宮憑據黏貼單」（下簡稱憑
    據黏貼單）私文書四紙後，並委託不知情之經營刻印業務之
    成年業者偽刻上開被冒用名義人之印章四枚，分別蓋用於前
    揭憑據黏貼單上，且於憑據黏貼單上填載上開被冒用名義人
    借款之內容，以表示憑據黏貼單上所載之款項係由如上開被
    冒用名義人所借之意，而持交「慶安宮」會計張麗娟轉由「
    慶安宮」委員會主任委員蘇燈輝、財務主管即常務委員高江
    厚等人核帳而行使之，足以生損害於各該被冒用名義人及「
    慶安宮」，並以此欺罔之手段，使「慶安宮」委員會陷於錯
    誤，而誤認如附表一所示之款項係上開被冒用名義人所借，
    而核准如附表一所示之借款，甲○○因而向「慶安宮」詐得
    合計一百八十五萬元之款項。
二、甲○○另基於意圖為自己不法之所有之概括犯意，連續利用
    其業務上經手「慶安宮」信徒還款之機會，於如附表二所示
    之時間，將其基於業務上代表「慶安宮」收受來自如附表二
    所示信徒清償之金額（包含借款及利息），連續易持有為所
    有，予以侵占入己，合計侵占一百八十五萬五千元。
三、案經「慶安宮」代表人蘇燈輝訴由臺灣臺南地方法院檢察署
    檢察官偵查起訴。
    理      由
一、訊據被告甲○○雖供承前揭侵占伊於業務上所持有如附表二
    所示信徒返還之款項之事實為真，然矢口否認有偽刻印章並
    填載不實之業務上作成之文書即支出證明單與偽造私文書即
    憑據黏貼單等文件後，再持向「慶安宮」委員會行使，以冒
    用如附表一所示名義人向「慶安宮」借款之方式，而詐得如
    附表一所示之借款，辯稱：如附表一所示之人均有向「慶安
    宮」借款云云。惟查：
（一）被告甲○○於八十二年間某日起至九十年九月十日，在位
      於臺南縣學甲鎮新芳里五四之二號之「慶安宮」擔任總幹
      事，負責「慶安宮」之廟務，以及負責每年農曆七月二十
      三日借款予信徒與收受信徒返還借款等之業務一節，業據
      被告甲○○於原審審理時所不爭執，另證人即「慶安宮」
      主任委員蘇燈輝於原審審理時復證述：「（『慶安宮』總
      幹事負責何事？）總幹事負責廟務，信徒的貸款也是他在
      辦。」、「信徒貸款最後要經過何人核准才能貸款？）以
      前跟現在不一樣，在被告甲○○當總幹事的時候，要填有
      一張申請書及保證書。總幹事受理後，才送給財務組長蓋
      章後，再給我蓋章，其餘放款交給總幹事去做。」、「（
      你核准以後錢由何人交給總幹事再轉交給信徒？）去年借
      的錢今年要還錢，錢是由總幹事保管，所以我蓋章完以後
      ，就由總幹事保管的錢支出放款，但是總幹事保管的錢不
      夠時，就由會計去農會領不足的部分。」、「（信徒借錢
      是否要經過你蓋章？）手續上是這樣。即便是屆期續借的
      ，也是要填申請書，不過實質上也都因為我在高雄，所以
      我全權交給總幹事處理放款的事務。不過如果手續齊備的
      時候總幹事可以先行放款，放款後我再補蓋印章。」、「
      （「慶安宮」信徒還錢是何人負責收錢？）也是總幹事。
      」、「（在被告甲○○擔任總幹事，是否總幹事做？）之
      前是管帳的在做，是從被告甲○○開始做總幹事才開始作
      。我們是委員會同意的，沒有什麼約定或是規則。因為被
      告甲○○人面比較廣。」、「（總幹事有無受薪？）一個
      月一萬元。是補貼他的性質。」等語綦詳。另現擔任「慶
      安宮」總幹事即前任委員乙○○亦證訴：「（被告擔任總
      幹事時有無作借放款的事？）都是總幹事在辦的沒錯。因
      為被告的父親本來是廟裡的長老，而且被告對廟務很熟，
      對地方上的事又很瞭解，所以委員會請他幫忙作借放款的
      事務，被告也有同意。」等語明確（以上均見原審九十三
      年十月十五日審理筆錄）。基上，「慶安宮」借款予信徒
      及收受信徒所還欠款等之事項，為被告甲○○於擔任「慶
      安宮」總幹事時其業務上所執掌之範圍，堪予認定。
（二）被告甲○○雖辯稱如附表一所示之王三利、蔡遠聲、林振
      耀及洪世勇等人均有向「慶安宮」借款，惟查：1.證人王
      三利於原審另案（九十一年度自字三三六號）審理時證證
      訴：「（過去有無向慶安宮借錢？）好幾前年有，不過八
      十九年八月二十三日我沒有向慶安宮借五十萬。我之前借
      的那筆錢是十多年前借的，所以我肯定八十九年沒有向慶
      安宮借過錢。」、「（提示慶安宮憑據黏貼單，是否你寫
      的？）這上面都不是我寫的，印章也不是我的。」等語（
      見原審九十一年度自字三三六號第九五至九六頁）此為證
      人於審判外向法官所為陳述, 應認有證據能力，且屬可信
      。證人王三利復於原審審理時證訴：「（八十九年八月二
      十三日你有無向「慶安宮」借五十萬元？）沒有。」、「
      （為何被告說你有借錢，而且已經還錢？）我確實沒有借
      錢。」、「（憑據黏單是否你簽名、蓋章？）我沒有簽過
      那些東西。」、「（提示偵卷發查字第五八三號第十二頁
      ）憑據黏單、支出證明單上面有王三利印章，是否你的？
      ）我沒有寫借據。」、「（憑據黏單、支出證明單上王三
      利借款名字是否你寫的？）不是。」、「（上面的印章是
      否你的？）應該不是。」、「（你的印章有沒有留在「慶
      安宮」處？）沒有。我只有之前去請過款蓋過章，沒有把
      章留在那裡。」等語。由證人王三利之證述可知，證人王
      三利確未於八十九年三月二十三日向「慶安宮」借款。
      2.證人蔡遠聲於原審審理時證訴：「（八十九年八月二十
      三日有無向「慶安宮」借五十萬元？）沒有。」、「（提
      示偵卷發查字第五八三號第十一頁）票據黏單上蔡遠聲印
      章，是否你的？）不是。我沒有用過木材印章。」、「（
      有無向「慶安宮」借過款？）沒有。我是去「慶安宮」作
      神轎，我只有拿請款單跟被告請款。」、「（印章有無放
      在「慶安宮」處過？）沒有。我只有拿請款單請款。」等
      語（見原審卷第68頁）。由證人蔡遠聲之證言可知，證人
      蔡永聲僅受「慶安宮」之委任製作神轎而向「慶安宮」請
      款，而未向「慶安宮」借貸款項，且於憑據黏貼單上之印
      文亦非以其所有之印章所蓋用。至證人蔡遠聲於臺灣臺南
      地方法院檢察署檢察事務官詢問時證述：伊從未向廟裡借
      過錢，憑據黏貼單上『蔡遠聲』的印章不是伊的等語（見
      臺灣臺南地方法院檢察署九十三年度發查字第五八三號偵
      查卷第三七頁）經被告否認其證據能力，應認無證據能力
      而不予採用。惟其對事實並無影響。3.證人林振耀於原審
      審理時證訴：「（提示偵卷發查字第五八三號第十四頁）
      票據黏單上林振耀印章，是否你的？）不是我的。」、「
      （八十九年八月二十三日有無向「慶安宮」借款？）沒有
      。我是幫「慶安宮」建水溝向「慶安宮」請款。」、「（
      你有將印章留在「慶安宮」或是請「慶安宮」幫你刻印章
      ？）沒有。我只有單純的持單據向「慶安宮」請款。被告
      就把我的名字弄成借款人。」等語（見原審卷第69頁）。
      可知證人林振耀亦僅因承攬「慶安宮」之工程而向「慶安
      宮」請款，並未向「慶安宮」借貸款項，且憑據黏貼單上
      之印文亦非以其所有之印章所蓋用。至於臺灣臺南地方法
      院檢察署檢察事務官詢問時證述：伊從未向廟裡借過錢，
      憑據黏貼單上『林振耀』的印章不是伊的等語（見臺灣臺
      南地方法院檢察署九十三年度發查字第五八三號偵查卷第
      三七頁）經被告否認其證據能力，應認無證據能力而不予
      採用。惟其對事實並無影響。4.證人洪世勇於原審審理時
      證述：「（提示偵卷發查字第五八三號第十五頁）票據黏
      單上洪世勇印章，是否你的？）印章不是我的，我確定不
      是我的原因是因為我沒有刻過這種字體。」、「（有無向
      「慶安宮」借過款？）沒有。我從來沒有向「慶安宮」借
      過錢。」、「（有無幫「慶安宮」作工程？）沒有。我不
      是他們村裡面的人，我老婆是那裡的人。我只有在「慶安
      宮」點過光明燈。我太太也沒有跟「慶安宮」借過錢。」
      等語綦詳（見原審卷第70頁）。由證人洪世勇之證言可知
      ，證人洪世勇亦未向「慶安宮」借貸款項，且憑據黏貼單
      上之印文亦非以其所有之印章所蓋用。至證人洪世勇於臺
      灣臺南地方法院檢察署檢察事務官詢問時證述：伊從未向
      廟裡借過錢，憑據黏貼單上『洪世勇』的印章不是伊的等
      語（見臺灣臺南地方法院檢察署九十三年度發查字第五八
      三號偵查卷第三七頁）經被告否認其證據能力，應認無證
      據能力而不予採用。惟其對事實並無影響。5.綜合上述證
      人王三利、蔡遠聲、林振耀、洪世勇之證言可知，證人王
      三利、蔡遠聲、林振耀、洪世勇均一再否認有於附表一所
      示之時間向「慶安宮」借款。且查被告甲○○擔任「慶安
      宮」總幹事時所職掌之業務範圍，既然包含代「慶安宮」
      收受借款信徒之還款，被告復又另供述伊已收受證人王三
      利、蔡遠聲、林振耀、洪世勇於附表一所示向「慶安宮」
      借得之款項，則依被告甲○○所言，證人王三利、蔡遠聲
      、林振耀、洪世勇於交付被告甲○○如附表一所示之借款
      時，即已清償渠等向「慶安宮」所借之債務，亦即「慶安
      宮」對證人王三利、蔡遠聲、林振耀、洪世勇等之借款請
      求權，已因渠等清償借款而消滅，則證人王三利、蔡遠聲
      、林振耀、洪世勇等人又何須擔心「慶安宮」要另向渠等
      索討欠款，而為不實之證言，從而，被告甲○○雖另辯稱
      證人王三利、蔡遠聲、林振耀、洪世勇等人係害怕「慶安
      宮」向渠等催討債務，所以才會否認有向「慶安宮」借款
      之事實云云，顯係顯屬臨訟畏罪杜撰之詞，殊不足採。綜
      上，證人王三利、蔡遠聲、林振耀、洪世勇等人所述渠等
      於附表一所示之時間，未向「慶安宮」借貸如附表一所示
      之款項一節，應與事實相符，而堪採認。
（三）查案發時「慶安宮」信徒申請借款之程序，係由申請借款
      之信徒填寫申請書，並依借款之金額備妥保證人後（三十
      萬元以下要找二個保證人，三十萬元以上要找四個保證人
      ），再由借款信徒填寫借據，借款信徒完成借款申請手續
      後，即由總幹事即本案被告甲○○填具何人借款及借款金
      額與日期等內容「支出證明單」，並將「支出證明單」黏
      貼於填具相關資料之「憑據黏貼單」上，總幹事即被告復
      於總幹事欄內蓋章表示經手，再提出予「慶安宮」之財務
      主管及主任委員逐一審核後，如符合規定，即由「慶安宮
      」財務主管及主任委員於憑據黏貼單上蓋章表示核准放款
      之旨，再交由總幹事處理發放借款事宜。總幹事並清算當
      年信徒所清償之借款與申請所借之款項間是否有差額，再
      分別依情形向會計申領不足之部分，或將多餘款項繳回等
      情，此雖據告訴人即「慶安宮」代表人蘇燈輝指訴，惟證
      人張麗娟於原審審理時證訴：「（被告放款要把什麼單子
      交給你？）只有支出證明單。」、「（支出證明單上面有
      寫某某人借款是什麼意思？）那不是我寫的，那是總幹事
      寫的，那是表示某某人來借款。」、「（借款人是否要簽
      名？）我不太清楚。」、「（有無看過借款人寫的某某人
      借款單子？）沒有。某某人借款都是總幹事寫的。」等語
      （均見原審九十三年十月五日審理筆錄），足認被告處理
      放款業務，僅填載之支出證明單，並黏貼憑據黏貼單，以
      其上由被告依其職掌之借款業務而記載何人借款、借款金
      額及借款日期等情觀之，是為被告業務上製作之文書，固
      無疑問。惟就憑據黏貼單整體觀之，其上有支出證明單黏
      貼於上，復書有何人借款等內容，而「慶安宮」主任委員
      及財務主管於審核後復需於各該欄內以蓋章方式表示核對
      之旨，則該憑據黏貼單相當於傳票性質，而為私文書，要
      無疑義。至蘇燈輝所稱借據及申請書應係無庸填寫。
（四）本案被告對於卷附之以「王三利」、「蔡遠聲」、「林振
      耀」、「洪世勇」等人為借款名義人之支出證明單四紙，
      其上之借款人、借款金額及借款日期均為其所填載，其再
      將之黏貼於蓋有上揭四人印文及書有四人借款內容之憑據
      黏貼單後，一併持交「慶安宮」會計張麗娟以供「慶安宮
      」委員會核帳行使等情坦認不諱。另觀之上開四份支出證
      明單及憑據黏貼單影本，於該四紙支出證明單上，分別載
      有「王三利」、「蔡遠聲」、「林振耀」、「洪世勇」向
      「慶安宮」借貸如附表一所示金額之內容；另四紙憑據黏
      貼單上，亦分別蓋有「王三利」、「蔡遠聲」、「林振耀
      」、「洪世勇」等四枚印文及渠等借款之文字，而證人王
      三利、蔡遠聲、林振耀、洪世勇四人於附表一所示之時間
      均未向「慶安宮」借款一節，已如前述，故而本案被告甲
      ○○於其業務上所作成之支出證明單分別登載「王三利」
      、「蔡遠聲」、「林振耀」、「洪世勇」四人借款之不實
      事項，再黏貼於其蓋有該四人偽造印文及借款意旨之憑據
      黏貼單之私文書後，持交「慶安宮」會計張麗娟以供「慶
      安宮」委員會核帳而行使，並以此方式向「慶安宮」詐得
      如附表一所示共一百八十五萬元之款項等犯行，自堪認定
      。
（五）另被告甲○○所自承侵占其業務上所持有如附表二所示證
      人蘇水松、高維珍、洪國正、莊東坡、郭國器等五人返還
      「慶安宮」欠款之款項等情，除據告訴人即「慶安宮」代
      表人蘇燈輝指訴綦詳外，另據：1.證人蘇水松於另案審理
      時證述：「（是否在八十九年八月二十三日有向慶安宮借
      五十萬元？）有，那筆錢我在九十年農曆七月二十一日就
      還了，因為二十三日是神明生日，我提早二天還錢。我直
      接把錢還給甲○○，是去被告（即甲○○）學甲鎮新芳里
      二號的住家還的。被告有將借據還給我，我已經把借據撕
      掉了。」等語（見原審九十一年度自字第三三二號卷第九
      六頁），此部分為證人在審判外向法官所為陳述，依刑事
      訴訟法第159－1條第一項，有證據能力。證人蘇水松之證
      言，可知證人蘇水松已於九十年九月八日（即農曆七月二
      十一日）將向「慶安宮」所借之借款及利息計五十六萬元
      ，交予被告。雖被告辯稱借款年息一分（見本院卷九十四
      年三月十六日筆錄），惟參酌證人高維珍稱：「因為前一
      年廟裏有降息我一知道，我以為我（借五十萬元）要付六
      萬元利息，所以匯五十六萬元給被告，事實上我須繳納五
      十五萬元，所以這次我再借五十萬元，被告便還我一萬元
      利息。」（見原審卷第78頁）「」故證人蘇水松陳稱還五
      十六萬元，應係不知降息, 而被告亦自承收受蘇水松還款
      款後，便予挪用，並未還多餘之利用，故應認被告侵占五
      十六萬元。2.證人高維珍於臺灣臺南地方法院檢察署於檢
      察事務官詢問時證述：「（八十九年八月二十三日有無向
      慶安宮借款？）八十八年八月間我有借五十萬元，但我在
      八十九年八月二十二日就匯款給甲○○，利息六萬元，所
      以共匯了五十六萬元，之後就未再借了，卷附憑據黏貼單
      上『高維珍』的印章是我的沒錯，但我不知道為何會蓋在
      上面。」、「八十九年八月二十四日有無向慶安宮借款？
      ）有的，我用我名義借五十一萬，我叫被告將錢匯入我舅
      舅李木森台南六信安和分社帳號內，這筆錢我在八十九年
      十一月二十二日電匯五十一萬五千元到甲○○帳號內。」
      、「（你是借五十萬或五十一萬？）應該是五十萬才對，
      每月利息五千元。」、「（被告為何匯五十一萬到李木森
      戶頭？）因為前一年廟裡有降息我不知道，我以為我要付
      六萬元利息，所以匯了五十六萬給被告，事實上我必須繳
      納五萬元利息，所以這次我再借五十萬時，被告順便退還
      我一萬元利息。」等語（見臺灣臺南地方法院檢察署九十
      三年度發查字第五八三號偵查卷第三六頁背面、五九頁背
      面、六四頁至六五頁），該證據雖係證人於審判外陳述，
      惟經被告於本院應備程序同意作為證據，應有證據能力。
      由上開證人高維珍所述，足認證人高維珍向「慶安宮」第
      二次所借貸之款項及利息共五十一萬五千元已於八十九年
      十一月二十二日匯予被告，且證人高維珍上開所證述之借
      款往來之情形，並有臺南市第六信用合作社匯款申請書影
      本、中區農會電腦共同中心匯款委託書影本各一紙以及學
      甲鎮農會客戶往來交易明細表一份在卷可稽。3.證人洪國
      正於臺灣臺南地方法院檢察署於檢察事務官詢問時證述：
      「（八十九年八月二十三日有無向慶安宮借款？）八十九
      年八月二十二日我有借二十萬元，九十年七月二十一日我
      還二十二萬元，我是交給甲○○，他有將借據還給我，憑
      據黏貼單上『洪國正』的印章是我的沒錯。」等語（見臺
      灣臺南地方法院檢察署九十三年度發查字第五八三號偵查
      卷第三六頁背面）該證據雖係證人於審判外陳述，惟經被
      告於本院應備程序同意作為證據，應有證據能力，由證人
      洪國正之證言，可知證人洪國正於九十年七月二十一日交
      予被告其返還「慶安宮」之借款與利息共二十二萬元，另
      證人洪國正復提出借據影本一紙，以證明其因已償還借款
      而自被告處取回該紙借據。4.證人莊東坡於臺灣臺南地方
      法院檢察署於檢察事務官詢問時證述：「（八十九年八月
      二十三日有無向慶安宮借款？）有的，我借五十萬元，九
      十年農曆七月二十三日前三天還五十六萬元，我拿現金到
      甲○○家中給他，他借據有還我，我已撕掉，憑據黏貼單
      上『莊東坡』的印章是我的。」等語（見臺灣臺南地方法
      院檢察署九十三年度發查字第五八三號偵查卷第三七頁）
      ，該證據雖係證人於審判外陳述，惟經被告於本院應備程
      序同意作為證據，應有證據能力由證人莊東坡之證言，可
      知證人莊東坡確已於九十年九月七日（農曆七月二十三日
      前三天）將向「慶安宮」所借之欠款及利息交予被告。依
      被告雖稱利息為年息一分，則證人莊東坡應還五十五萬元
      ，但證人莊東坡稱還五十六萬元，被告也未主張有還證人
      莊東坡多餘利用一萬元，應認侵占五十六萬元。5.郭國器
      部分：郭國器已過世，未及告訴，慶安宮代理人乙○○雖
      稱「郭國器未過世前，我與他聯絡，他說沒借。」（見發
      查卷第46頁）, 則雖被告承認侵占郭國器之還款，惟無其
      他佐證證明被告此部分犯行，仍應認此部分犯罪不能證明
      。惟公訴人認此部分與前述侵占部分有連續犯裁判上一罪
      關係，爰不另諭知無罪。6.基上，被告甲○○確有於九十
      年九月八日（當年農曆七月二十一日）、八十九年十一月
      二十二日、九十年七月二十一日以及九十年九月七日（當
      年農曆七月二十三日前三天）分別侵占業務上所持有之證
      人蘇水松、高維珍、洪國正、莊東坡等人之還款各五十六
      萬元、五十一萬五千元、二十二萬元及五十六萬元共一百
      八十五萬五千元之款項一節，堪予認定。起訴書附表二編
      號一至編號四雖未論及被告侵占上開證人蘇水松、高維珍
      、洪國正、莊東坡所返還之利息部分，惟因被告對於侵占
      前開證人所返還之全部款項坦認不諱，而前開所返還之款
      項既均包含應繳付「慶安宮」之本金及利息，且被告復均
      未將自前開證人處所收受之還款繳還「慶安宮」，是公訴
      人認被告侵占之部分僅有前開證人所借之本金部分，顯有
      誤會，併此敘明。
（六）綜上所查，被告所辯均屬卸責之詞，洵無足採，本件事證
      已臻明確，被告之犯行堪以認定，應依法論科。
二、核被告明知王三利、蔡遠聲、林振耀、洪世勇等四人均未向
    「慶安宮」借款，竟將上開四人借貸如附表一所示款項之不
    實事項登載於其業務上所製作之支出證明單並製作不實之憑
    據黏貼單後，持向「慶安宮」委員會審核，使「慶安宮」委
    員會陷於錯誤後而詐得款項之行為，係犯刑法第二百十六條
    、第二百十五條、第二百十條之行使業務上登載不實文書及
    行使偽造私文書罪、同法第三百三十九條第一項之詐欺取財
    罪；另被告侵占業務上所持有之各該已收款項，則係犯刑法
    第三百三十六條第二項之業務侵占罪。至於其利用不知情之
    成年刻印人員，分別偽造「王三利」、「蔡遠聲」、「林振
    耀」、「洪世勇」印章部分，應成立間接正犯。被告偽造「
    王三利」、「蔡遠聲」、「林振耀」、「洪世勇」印章、印
    文之行為，為其偽造私文書之部分行為；其偽造私文書及業
    務登載不實之低度行為，則為行使偽造私文書及業務登載不
    實文書之高度行為所吸收，均不另論罪。又被告同時交付不
    實之支出證明單及憑據黏貼單予「慶安宮」之主任委員及財
    務主管，係以一行使行為，犯刑法第二百十六條、第二百十
    條、第二百十五條之行使偽造私文書及登載不實文書罪，應
    從一重之行使偽造私文書罪論處；其先後多次行使偽造文書
    、詐欺取財及業務侵占等犯行，各係時間緊接且犯罪構成要
    件相同，顯係分別基於概括犯意反覆為之，應依連續犯之規
    定各論以一罪，並均依法加重其刑。又所行使偽造文書及詐
    欺取財罪間，則具有方法目的之牽連犯關係，應從一重之行
    使偽造私文書罪處斷。被告所犯上開行使偽造私文書罪與業
    務侵占罪二罪犯意各別，行為互殊，應分論併罰。並定應執
    行之刑。公訴人起訴書中就被告填製並行使其經手款項證明
    之支出證明單部分，雖漏未論以刑法第二百十六條、第二百
    十五條之行使業務登載不實文書罪，惟於事實欄既已述及被
    告持偽造之憑據黏貼單向「慶安宮」委員會行使，而支出證
    明單又於行使時已黏貼於憑據黏貼單上而與憑據黏貼單成為
    一體而不可分，因而此部分即已經公訴人起訴，本院自應加
    以裁判。
三、原審予以論罪科刑，固非無見，惟查原判決理由欄漏未論述
    應定執行刑之理由，及據上論結欄亦漏引刑法第五十一條第
    三款，尚有未洽。檢察官上訴意旨亦執此指摘原判決不當，
    為有理由，至檢察官上訴意旨另以：原判決未就借據及借款
    申請書論以偽造私文書罪，惟查告訴人蘇燈輝雖稱有借據及
    借款申請書存在，但證人會計張麗娟稱：「只有支出證明單
    ，沒有看過借款人寫的借款單，都是總幹事（即被告）寫的
    。」（見原審卷第73頁）故應認僅有支出證明單及憑據黏貼
    單，而無借據及申請書，公訴人此項指摘，及被告上訴否認
    犯罪，雖均無足取，惟原判決既有可議，且檢察官上訴部分
    有理由，自無可維持，應予撤銷改判，因被告犯數罪，巳定
    應執行之刑，此部分既經上訴而撤銷，原定之執行刑亦失所
    附麗，應併予撤銷。爰審酌被告犯罪之動機、目的、手段、
    詐欺及侵占所得款項金額、所生危害與犯罪後否認犯行，態
    度不佳等一切情狀，量處偽造私文書部分，有期徒刑一年，
    侵占部分，有期徒刑一年，定應執行刑一年十月，另被告委
    託他人刻製之「王三利」、「蔡遠聲」、「林振耀」、「洪
    世勇」印章各一枚，為偽造之印章；另蓋於各該憑據黏貼單
    之「王三利」、「蔡遠聲」、「林振耀」、「洪世勇」印文
    各一枚，分別為偽造之印文。印章部分雖未經扣案，然既無
    證據證明業已滅失，上開偽造之印章及印文均依刑法第二百
    十九條規定諭知沒收。另按刑法第三十八條第一項第二款、
    第三款及第三項明文規定因犯罪所用及所得之物，除有特別
    規定外，以屬於犯人者為限，始得沒收，倘犯罪所用或所得
    之物其所有權並不屬犯人時，自不在得宣告沒收之列。本案
    被告填載不實之支出證明單及偽造之憑據黏貼單各四份，均
    因被告行使交付而已為「慶安宮」所有，爰不予宣告沒收。
據上論結，應依刑事訴訟法第369條第1項前段、第364條、第299
條第1項、刑法第56 條、第216條、第210條、第215條、第336條
第 2項、第339條第1項、第55條、第219條、第51條第3款，罰金
罰鍰提高標準條例第1條前段，判決如主文。
本案經檢察官吳萃芳到庭執行職務。
中　　華　　民　　國　　94　　年　　3 　　月　　30　　日
                  刑事第三庭    審判長法　官　陳義仲
                                      法　官　宋明蒼
                                      法　官　楊子莊
以上正本證明與原本無異。
業務上侵占罪部分不得上訴。
其餘部分如不服本判決，應於收受本判決後十日內向本院提出上
訴書狀。其未敘述上訴理由者並得於提起上訴後十日內向本院補
提理由書狀（均須按他造當事人之人數附繕本）「切勿逕送上級
法院」。
　　　　　　　　　　　　　　　　　　　書記官　王全龍
中　　華　　民　　國　　94　　年　　4 　　月　　1 　　日
附錄法條：
刑法第二百十條：
偽造、變造私文書，足以生損害於公眾或他人者，處五年以下有
期徒刑。
刑法第二百一十五條：
從事業務之人，明知為不實之事項，而登載於其業務上作成之文
書，足以生損害於公眾或他人者，處三年以下有期徒刑、拘役或
五百元以下罰金。
刑法第二百十六條：
行使第二百十條至第二百十五條之文書者，依偽造、變造文書或
登載不實事項或使登載不實事項之規定處斷。
刑法第三百三十六條：
對於公務上或因公益所持有之物，犯前條第一項之罪者，處一年
以上七年以下有期徒刑，得併科五千元以下罰金。
對於業務上所持有之物，犯前條第一項之罪者，處六月以上五年
以下有期徒刑，得併科三千元以下罰金。
前二項之未遂犯罰之。
刑法第三百三十九條：
意圖為自己或第三人不法之所有，以詐術使人將本人或第三人之
物交付者，處五年以下有期徒刑、拘役或科或併科一千元以下罰
金。
以前項方法得財產上不法之利益或使第三人得之者，亦同。
前二項之未遂犯罰之。
附表一：
┌───┬──────┬──────┬──────────┬─────┐
│編號  │信徒名稱    │冒名貸借金額│偽造之借款日期      │備註      │
│      │            │（以新台幣計│                    │          │
│      │            │）          │                    │          │
├───┼──────┼──────┼──────────┼─────┤
│一    │王三利      │五十萬元    │八十九年八月二十三日│憑據黏貼單│
│      │            │            │                    │上有印文一│
│      │            │            │                    │枚        │
├───┼──────┼──────┼──────────┼─────┤
│二    │蔡遠聲      │五十萬元    │同右                │同右      │
├───┼──────┼──────┼──────────┼─────┤
│三    │林振耀      │五十萬元    │同右                │同右      │
├───┼──────┼──────┼──────────┼─────┤
│四    │洪世勇      │三十五萬元  │同右                │同右      │
├───┴──────┴──────┴──────────┴─────┤
│總計詐得款項：一百八十五萬元                                        │
└──────────────────────────────────┘
 附表二：
┌───┬──────┬──────────┬────────────┐
│編號  │信徒名稱    │借款金額（新臺幣）  │還款日期                │
├───┼──────┼──────────┼────────────┤
│一    │蘇水松      │五十六萬元          │九十年九月八日（即當年農│
│      │            │附註：              │曆七月二十一日）        │
│      │            │公訴人未加計一年利息│                        │
│      │            │六萬元，誤載為五十萬│                        │
│      │            │元。                │                        │
├───┼──────┼──────────┼────────────┤
│二    │高維珍      │五十一萬五千元      │八十九年十一月二十二日  │
│      │            │附註：              │                        │
│      │            │公訴人未加計八十九  │                        │
│      │            │年八月二十二日（實際│                        │
│      │            │上為八月二十四日匯款│                        │
│      │            │）至十一月二十二日三│                        │
│      │            │個月之利息一萬五千元│                        │
│      │            │，誤載為五十萬元。  │                        │
└───┴──────┴──────────┴────────────┘
┌───┬──────┬──────────┬────────────┐
│三    │洪國正      │二十二萬元          │九十年七月二十一日      │
│      │            │附註：              │（公訴人誤載九月上旬）  │
│      │            │公訴人未加計利息二萬│                        │
│      │            │元，誤載為二十萬元。│                        │
├───┼──────┼──────────┼────────────┤
│四    │莊東坡      │五十六萬元          │九十年九月七日（當年農曆│
│      │            │附註：              │七月二十三日前三天）    │
│      │            │公訴人未加計一年利息│                        │
│      │            │六萬元，誤載為五十萬│                        │
│      │            │元。                │                        │
├───┴──────┴──────────┴────────────┤
│ 總計侵占金額：一百八十五萬五千元                                   │
└──────────────────────────────────┘
